ACORDAO-COMPLETO-2409579

ACÓRDÃO 1260/2020 ATA 17/2020 - PLENÁRIO

VISTOS, relatados e discutidos estes autos de representação, com pedido de medida cautelar, formulada pela empresa Pedro Reginaldo de Albernaz Faria e Fagundes Ltda. sobre possíveis irregularidades praticadas no âmbito pregão eletrônico 2/2018 da Superintendência Estadual do Incra no Mato Grosso do Sul (Superintendência Estadual 16-SR-MS) , cujo objeto é contratação de empresa para prestação de serviços em apoio administrativo,
ACORDAM os Ministros do Tribunal de Contas da União, reunidos em Sessão do Plenário, ante as razões expostas pelo Relator, em:
9.1. acolher parcialmente as razões de justificativa apresentadas por Sérgio Rodrigues Caires (CPF XXX.453.301-XX) , 
	9.2 dar ciência à Superintendência Estadual do Incra no Mato Grosso do Sul que é necessário realizar pesquisas no portal da transparência da Defensoria Pública da União, adicionalmente às pesquisas no Portal de Transparência do Governo Federal (CGU) , quando alguma empresa participante do processo licitatório tiver se beneficiado do tratamento diferenciado conferido pela Lei Complementar 123/2006 às micro e pequenas empresas (ME/EPP) .
9.3. informar ao Incra e ao representante que o conteúdo desta deliberação poderá ser consultado no endereço www.tcu.gov.br/acordaos;
9.4. encaminhar cópia desta deliberação ao Sr. Sérgio Rodrigues Caires (CPF XXX.453.301-XX) ;
9.5. arquivar estes autos.

Representação sobre possíveis irregularidades praticadas no âmbito de pregão eletrônico cujo objeto é contratação de empresa para prestação de serviços em apoio administrativo.

Superintendência Estadual do Incra no Mato Grosso do Sul (Superintendência Estadual 16-SR-MS).

3.1. Interessado: Tribunal de Contas da União.
3.2. Representante: Pedro Reginaldo de Albernaz Faria e Fagundes Ltda. (CNPJ 10.439.655/0001-14).
3.3. Responsáveis: Inova Serviços de Mão de Obra Eireli. (CNPJ 06.979.037/0001-90) e Sérgio Rodrigues Caires (CPF XXX.453.301-XX).

13.1. Ministros presentes: José Mucio Monteiro (Presidente), Walton Alencar Rodrigues, Benjamin Zymler, Augusto Nardes (Relator), Aroldo Cedraz, Raimundo Carreiro, Ana Arraes, Bruno Dantas e Vital do Rêgo.
13.2. Ministros-Substitutos presentes: Augusto Sherman Cavalcanti, Marcos Bemquerer Costa, André Luís de Carvalho e Weder de Oliveira.

ACORDAO-COMPLETO-2427475

Acórdão de Relação 2368/2020 - Plenário

Acórdão de Relação

AUGUSTO NARDES

Adoto como relatório instruçãode peça 62 elaborada por auditor da Secretaria de Controle Externo de Aquisições Logísticas (Selog) , que contou com a anuência de seus dirigentes (peças 63 e 64) :
	A. Identificação do Processo

	TC Processo 003.381/2019-6
	Mérito: rejeição das razões de justificativas; multa.

	Unidade Jurisdicionada
	Uasg

	Superintendência Estadual do Instituto Nacional de Colonização e Reforma Agrária no Mato Grosso do Sul (Superintendência Estadual 16-SR/MS - Incra) 
	373058

	Objeto

	Registro de preços para a contratação de serviços de apoio administrativo.

	Representante
	CNPJ

	Pedro Reginaldo de Albernaz Faria e Fagundes Ltda.
	10.439.655/0001-14

	Há pedido de Sustentação Oral de Terceiros?
	Contrato Social

	Não.
	Peça 2

	Modalidade
	Número do Certame
	Tipo

	Pregão Eletrônico
	2/2018
	Menor preço global

	Vigência
	Valor Contratado

	Doze meses, prorrogáveis até o limite de sessenta.
	Item 1 - R$ 685.997,28

	Suspenso por Medida Cautelar?
	Não

	Fase do Certame

	Certame encerrado. Quanto ao lote 1, objeto da presente representação, a empresa Inova Serviços de Mão de Obra - Eireli foi contratada pelo órgão, conforme extrato publicado no Diário Oficial da União do dia 4/1/2019 (peça 18) .

	B. Identificação dos Responsáveis

	Responsável e CPF
	Representante Legal
	Procuração
	Há Pedido de Sust. Oral?

	Sérgio Rodrigues Caires, CPF XXX.453.301-XX.
	Não há.
	Não há.
	Não há.

	C. Histórico e Momento Processual

	Trata-se de representação em que se apontou o usufruto indevido, por parte da empresa Inova Serviços de Mão de Obra Ltda., do tratamento diferenciado conferido às micro e pequenas empresas (ME/EPP) pela Lei Complementar 123/2006, no âmbito do Pregão Eletrônico 2/2018, promovido pela Superintendência Estadual do Instituto Nacional de Colonização e Reforma Agrária no Mato Grosso do Sul. O representante também questionou a recusa de sua intenção de recurso pelo pregoeiro responsável pela condução do certame, ocasião em que teria indicado que a empresa declarada vencedora, por ter recebido do Governo Federal e da Defensoria Pública da União (DPU) valores superiores a R$ 7 milhões, não faria jus aos benefícios estabelecidos pela legislação.
Após a oitiva prévia do órgão, a Selog realizou a análise constante da peça 23 e constatou, a partir de informações disponíveis no Portal da Transparência mantido pela Controladoria-Geral da União (CGU) e no Portal de Transparência da DPU, que, em setembro de 2018, a empresa teria faturamento acumulado de R$ 6.011.045,42 e que, por essa razão, a partir de outubro de 2018, não poderia participar de licitações declarando-se ME/EPP.
O Tribunal, por meio do Acórdão 1378/2019-TCU-Plenário (peça 26) , considerou a representação procedente e, dentre outras medidas, declarou a inidoneidade da empresa Inova Serviços de Mão de Obra Ltda. para participar de licitação e contratar com a Administração Pública Federal pelo período de um ano. Ainda, autorizou a audiência do pregoeiro responsável pela condução do certame, cujas razões de justificativa serão analisadas nesta oportunidade.

	D. Histórico de Comunicações

	Acórdão 1378/2019-TCU-Plenário - Relator Augusto Nardes
	Peça 26
	12/6/2019

	Ofícios Encaminhados ao Responsável

	Ao Sr. Sérgio Rodrigues Caires
	Ofícios 1483/2019-TCU/Selog, de 25/6/2019 (peça 30) ; 3411/2019-TCU/Seproc, de 2/9/2019 (peça 54) ; e Edital 432/2019-TCU/Seproc, de 29/10/2019 (peça 59) .

	E. Documentos Apresentados em Resposta à Audiência

	Por Sérgio Rodrigues Caires 

	Peça 44 - Ofício 42016/2019/SR (16) MS-G/SR (16) MS/INCRA-INCRA, de 18/7/2019, encaminhando a Exposição de Motivos 115/2019/SR (16) MS-A/SR (16) MS/INCRA, contendo as razões de justificativas apresentadas pelo Sr. Sérgio Rodrigues Caires.
Peça 45, de teor idêntico ao da peça 44.

	F. Exame Técnico

	Ofício 1483/2019-TCU/Selog: aceitação da proposta apresentada pela empresa Inova Serviços de Mão de Obra Eireli (CNPJ 06.979.037/0001-90) , concluindo que não havia indícios de faturamento superior ao estabelecido no art. 3º, inciso II, da LC 123/2006, sem verificar os valores efetivamente recebidos pela empresa da Defensoria Púbica da União, conduta agravada pela rejeição sumária da intenção de recurso apresentada pela empresa Pedro Reginaldo de Albernaz Faria e Fagundes Ltda. no Pregão Eletrônico 2/2018, estando presentes os pressupostos recusais, com julgamento antecipado do mérito da questão apresentada.
Razões de justificativa apresentadas pelo Sr. Sérgio Rodrigues Caires (peça 44) :
quando da aceitação e habilitação das propostas e do proponente no âmbito do Pregão Eletrônico 2/2018, as informações disponíveis para este pregoeiro, em conformidade às normas de direito cogente aplicáveis à espécie, eram: i) a existência de "Declaração de Contratos Firmados com a Iniciativa Privada e a Administração Pública" apresentada pela licitante vencedora do certame; e ii) consulta aos sistemas de governança e accountability públicas desenvolvidos e regulamentados para o fim de dar efetividade à responsabilidade, transparência e participação social no seio da Administração Pública, conforme arts. 48, inciso II, e 48-A, da Lei Complementar 101, de 4 de maio de 2000 (p. 3) ;
por medida de segurança administrativa, realizou diligência para verificar a admissibilidade da intenção de recurso manifestada pelo ora representante, tendo, à época, juntado ao processo administrativo da licitação extrato das execuções financeiras obtido no Portal de Transparência, aferindo que o licitante teria recebido, até 12/12/2018, R$ 2.822.508,44 (p. 3-4) ;
cotejou os dados extraídos do portal de transparência do Governo Federal com a declaração de contratos apresentada no bojo do processo licitatório em comento para aferir indícios de fraude, ainda que a veracidade das declarações seja responsabilidade do licitante (p. 4) ;
no documento, o então licitante consignara o faturamento de R$ 3.258.920,50 e, tendo-se em mira a maior amplitude da declaração em voga, por presumivelmente conter além do faturamento proveniente de entidades públicas outros eventualmente auferidos de entidades privadas, ressalte-se, tida por verdadeira em seu conteúdo, até porque firmada sob as penas da lei, seguindo fielmente as disposições legais para a admissibilidade da intenção de recurso, vislumbrou-se a ausência de motivação razoável à admissão do recurso (p. 4) ;
concluiu-se pela ausência de motivação razoável porque a transparência pública é princípio basilar da legislação de governança e accountability pública, e, nessa esteira, a Defensoria Pública da União - DPU deveria alimentá-la com sua execução orçamentária e financeira (p. 4) ;
o § 2°, do art. 48, da Lei Complementar 101/2000 estabelece a obrigatoriedade da disponibilização das informações orçamentárias e de execução financeira da União, do Distrito Federal e dos Municípios (p. 4) ;
seria descabido esperar que um pregoeiro desconfiasse que pagamentos realizados pela DPU não constassem do Portal de Transparência Pública de utilização obrigatória por força de legislação complementar (p. 4) ;
não seria razoável imputar responsabilidade a pregoeiro qualquer nos rincões do país decorrente do não cumprimento da legislação de governança e accountability pública pela DPU (p. 4) ;
a DPU não alimentou o Portal da Transparência do Governo Federal com a execução orçamentária e financeira relativa à contratação da empresa Inova Serviços de Mão de Obra Eireli (CNPJ 06.979.037/0001-90) , fato reconhecido por esse Tribunal na instrução inicial elaborada pela Selog - peça 7, p. 4 (p. 4) ;
ressalta-se que o pregoeiro não manteve contato com qualquer licitante fora dos autos, como não mantém em circunstância alguma, tudo para não macular a lisura do procedimento (p. 4-5) ;
o pregoeiro não rejeitou a intenção de recurso objeto destas notas, mas sim realizou as diligências que se faziam disponíveis no desiderato de aferir a improcedência das razões do pleito (p. 5) ;
as diligências que se faziam disponíveis ao pregoeiro eram: i) a "Declaração de Contratos Firmados com a Iniciativa Privada e a Administração Pública" apresentada pelo licitante vencedor do certame; e ii) consulta ao Portal de Transparência Pública de utilização obrigatória por força de legislação complementar (p. 5) ;
não há se falar que o pregoeiro julgou o mérito da questão em momento diverso do que deveria ter feito, uma vez que sua deliberação se cingiu à análise da admissibilidade da intenção de recurso apresentada, dentre as quais sua motivação, não abarcando seu mérito, estando conforme à jurisprudência do TCU, manifestada no o Acórdão 1440/2007-TCU-Plenário, Relator Aroldo Cedraz (p. 5-6) ;
seguindo os ditames da Instrução Normativa 5/2017 (item 4.1 do Anexo VII-A) e da Lei de Responsabilidade Fiscal (arts. 48, inciso II, e 48-A) , não se tinha por plausível a motivação do então licitante, ora representante (p. 6-7) ;
alternativamente, não se afiguraria razoável imputar ao pregoeiro eventual impropriedade da interpretação do conceito jurídico indeterminado inferido da mediata e motivadamente a intenção de recorrer (art. 4º, XVIII, da Lei 10.520/2002) (p. 7) ;
diante da obrigatoriedade da disponibilização das informações orçamentárias e de execução financeira da União, do Distrito Federal e dos Municípios estabelecida no § 2°, do art. 48, da Lei Complementar 101/2000, seria intelecção descabida esperar de um pregoeiro que, de antemão, desconfiasse que pagamentos da DPU não contassem do Portal de Transparência Pública, de utilização obrigatório por força de legislação complementar (p. 7) ;
traz-se à baila o art. 22 da Lei de Introdução às Normas do Direito Brasileiro (Decreto-Lei 4.657/1942) :
Art. 22. Na interpretação de normas sobre gestão pública, serão considerados os obstáculos e as dificuldades reais do gestor e as exigências das políticas públicas a seu cargo, sem prejuízo dos direitos dos administrados.
§ 1º Em decisão sobre regularidade de conduta ou validade de ato, contrato, ajuste, processo ou norma administrativa, serão consideradas as circunstâncias práticas que houverem imposto, limitado ou condicionado a ação do agente.
requer o recebimento dessas razões de justificativa, com fundamento no art. 202, inciso II, do Regimento Interno do TCU.
Análise
A empresa licitante Pedro Reginaldo de Albernaz Faria e Fagundes Ltda., ao manifestar sua intenção de recurso contra o resultado do certame, apresentou a seguinte motivação (peça 19, p. 7) :
A empresa manifesta sua intenção de recurso, nos termos do Art. 26 do decreto 5.450/05, contra a habilitação/classificação da empresa tendo em vista ter declarado e usado de benefício de me/epp entretanto ter recebido do governo federal + DPU somente em 2018 cerca de 7 milhões de reais não podendo assim mais obter os benefícios da LC 123/2006, bem como possível ocultação da declaração de contratos firmados, assim solicitamos prazo para fundamentação de recurso. (grifos nossos) 
Embora o pregoeiro sustente que "não rejeitou a intenção de recurso objeto destas notas, mas sim realizou as diligências que se faziam disponíveis para tanto no desiderato de aferir a improcedência das razões do pleito", o fato é que, conforme registrado na ata da sessão pública, houve a recusa da intenção de recurso (peça 19, p. 7) :
Este Pregoeiro, para aferir indicativo do faturamento da empresa habilitada, consultou o sítio Portal da Transparência e aferiu pagamentos do Setor Público (1º/1/18 a 10/12/18) de R$ 2.822.508,44. Valor compatível com o Balanço 2017 (3.258.920,50) e compatível com a Declaração de Contratos Firmados apresentada no certame (R$ 4.364.121,22 - vigentes até 2019) . Portanto, e tendo em vista o disposto no art. 3º, II, da LC nº 123/06 não comprovados indícios de faturamento a ensejar desenquadramento.
Ratifica-se, nesta oportunidade, a análise realizada na instrução da Selog constante da peça 23, p. 3-4:
5.	A jurisprudência do TCU exarada no Acórdão 602/2018-TCU-Plenário (Relator: Ministro Vital do Rêgo) , é no sentido de que, no pregão, eletrônico ou presencial, o juízo de admissibilidade das intenções de recurso deve avaliar tão somente a presença dos pressupostos recursais (sucumbência, tempestividade, legitimidade, interesse e motivação) , sem adentrar, antecipadamente, no mérito da questão.
6. O pregoeiro alegou que o representante não apresentou motivação na intenção de recurso apresentada (peça 16, p. 1-2, item 3) . Segundo a própria jurisprudência do TCU citada pelo pregoeiro (peça 16, p. 2-3) , exarada no Acórdão 1440/2007-TCU-Plenário (Relator: Ministro Aroldo Cedraz) , o recurso deve apresentar motivação que demonstre o mínimo da plausibilidade de seus argumentos que justifiquem o seguimento do recurso. 
7. O mínimo de plausibilidade significa uma mera descrição da suposta irregularidade, a fim de se evitar recursos com motivações genéricas como "a proposta desrespeitou os termos do edital". 
8. Esse requisito foi cumprido quando a licitante apontou, de forma objetiva, que a empresa teria aferido cerca de R$ 7.000.000,00 com receitas oriundas do Governo Federal e da Defensoria Pública da União (DPU) no ano de 2018, não podendo mais obter os benefícios dispostos na Lei Complementar 123/2006, satisfazendo o pressuposto da motivação. 
9. Os demais pressupostos de admissibilidade também estão presentes. A sucumbência, pelo fato de a proposta apresentada pelo representante não ter sido a vencedora. O interesse foi contemplado no momento em que houve a demonstração do interesse em recorrer. 
10. Já a tempestividade e a legitimidade foram verificadas pelo próprio sistema Comprasnet ao habilitar o licitante para o envio da intenção de recorrer. 
11. Além disso, no momento em que consultou o Portal da Transparência do Governo Federal para verificar a veracidade das informações apresentadas, o pregoeiro já estava analisando o mérito da questão, sendo evidente que a justificativa para a recusa foi um julgamento de mérito antecipado.
[...]
15. A análise da intenção de recurso, verificando-se apenas os pressupostos de admissibilidade, sem adentar no mérito da questão, visa conceder ao licitante tempo hábil para elaborar o recurso e detalhar as irregularidades inicialmente apontadas. Da mesma forma, possibilita ao pregoeiro, após a aceitação do recurso, proceder a uma análise criteriosa dos fatos alegados, realizando diligências e consultando as áreas técnicas relacionadas, quando necessário. 
Quanto à aceitação da proposta da empresa Inova Serviços de Mão de Obra Ltda., novamente, reitera-se a análise promovida na instrução precedente (peça 23, p. 4-5) :
13. Acerca da aceitação da proposta de empresa em situação irregular, não era possível identificar, inicialmente, que o faturamento da empresa era superior ao permitido, tendo em vista as declarações apresentadas, e não há nenhuma orientação no sentido de que todos os portais disponíveis sejam consultados para fins de verificação do enquadramento dos licitantes como ME/EPP. 
14. No entanto, a partir da intenção de recurso apresentada, era possível constatar a irregularidade, por meio da aferição da pertinência dos argumentos trazidos pela recorrente, e evitar a contratação, no caso de confirmada a irregularidade. 
[...]
16. No momento em que a análise de mérito ocorre a partir dos poucos elementos constantes na intenção de recurso, há o risco de se realizar uma análise superficial da irregularidade alegada, pela falta das informações que seriam apresentadas na fundamentação do recurso, sendo o que ocorreu no caso em tela. 
17. Na ata de realização do certame (peça 19, p. 7) , a intenção foi interposta às 15h47 do dia 14/12/2018 e a recusa da admissibilidade ocorreu no mesmo dia às 17h35, com menos de duas horas de intervalo, tempo insuficiente para se realizar uma análise apurada das irregularidades apontadas. 
O respondente alega que pesquisa realizada no Portal da Transparência, realizada em dezembro de 2018, teria indicado que o faturamento da Inova Serviços de Mão de Obra Eireli (R$ 2.822.508,44) era compatível com o porte por ela declarado no certame. Entretanto, essa pesquisa se restringiu à página mantida pela Controladoria-Geral da União (CGU) , que contém informações referentes ao Poder Executivo Federal, ao qual a DPU, detentora de autonomia funcional e administrativa, não se subordina.
Identifica-se que, dos 35 contratos relacionados na "Declaração de Contratos Firmados com a Iniciativa Privada e a Administração Pública" (peça 20, p. 2 e 3) apresentada pela Inova Serviços de Mão de Obra Eireli na licitação em questão, 25 pertenciam à Defensoria Pública da União (DPU) , órgão que foi expressamente mencionado na intenção de recurso interposta pelo licitante.
Diante de elementos que indicavam a significativa representatividade dos contratos da DPU para a empresa melhor classificada no certame, entende-se que a conduta do pregoeiro não foi adequada. Destaca-se que o Portal da Transparência da CGU, dentre inúmeras informações, permite identificar os órgãos/entidades emissores das ordens bancárias, de forma que uma análise um pouco mais detida permitiria ao pregoeiro identificar que ali não havia registro de pagamentos realizados pela DPU.
Portanto, além de ter rejeitado indevidamente a intenção de recurso manifestada pela empresa Pedro Reginaldo de Albernaz Faria e Fagundes Ltda., a sua decisão foi baseada em análise rasa sobre a matéria, que ignorou os indícios apresentados na manifestação do referido licitante, caracterizando conduta negligente.
Dessa forma, propõe-se a rejeição das razões de justificativas apresentadas pelo Sr. Sérgio Rodrigues Caires e aplicação da sanção prevista no art. 58, inciso II, da Lei 8.443/1992.

	G. Conclusão

	As razões de justificativas apresentadas pelo Sr. Sérgio Rodrigues Caires não foram suficientes para afastar as irregularidades identificadas nos autos, portanto, não devem ser acatadas.
Sugere-se, com base na matriz de responsabilização anexada à presente instrução, a aplicação da multa prevista no inciso II do art. 58 da Lei 8.443/1992.

	H. Impacto dos Encaminhamentos Propostos para a Unidade Jurisdicionada

	Haverá impacto relevante no órgão e/ou na sociedade, decorrente dos encaminhamentos propostos?
	Não

	I. Pedido de Ingresso aos Autos e de Sustentação oral

	Há pedido de ingresso aos autos feito por terceiros?
	Não

	Há pedido de sustentação oral feito por terceiros?
	Não

	J. Processos Conexos, de Contas e Apensos

	Há processos conexos noticiando possíveis irregularidades na contratação ora em análise?
	Não

	Há processos de contas referentes ao (s) exercício (s) em que as irregularidades ocorreram?
	Não

	Há processos apensos?
	Não

	K. Proposta de Encaminhamento

	Em virtude do exposto, propõe-se:
15.1.	rejeitar as razões de justificativa apresentadas por Sérgio Rodrigues Caires (CPF XXX.453.301-XX) , aplicando-lhe a multa prevista no art. 58, inciso II, da Lei 8.443/1992, c/c o art. 268, II, do Regimento Interno do TCU, fixando prazo de quinze dias, a contar da notificação, para que comprove, perante este Tribunal (art. 214, III, "a", do RI/TCU) , o recolhimento da dívida aos cofres do Tesouro Nacional, atualizada monetariamente desde a data do presente acórdão até a do efetivo recolhimento, se for paga após o vencimento, na forma da legislação em vigor;
15.2.	determinar ao Instituto Nacional de Colonização e Reforma Agrária (Incra) o desconto integral ou parcelado da dívida nos vencimentos do responsável, observados os limites previstos na legislação pertinente, caso expire o prazo para recolhimento sem a manifestação do responsável, nos termos do art. 28, inciso I, da Lei 8.443/92, c/c o art. 219, inciso I, do RI/TCU;
15.3.	autorizar, caso requerido, nos termos do art. 26 da Lei 8.443/1992, e do art. 217 do RI/TCU, o parcelamento das dívidas em até 36 parcelas, com a atualização monetária e os correspondentes acréscimos legais, esclarecendo ao responsável que a falta de pagamento de qualquer parcela importará no vencimento antecipado do saldo devedor, sem prejuízo das demais medidas legais;
15.4.	autorizar, desde logo, nos termos do art. 28, II, da Lei 8.443/1992, a cobrança judicial da dívida;
15.5.	informar ao Incra e ao representante que o conteúdo da deliberação que vier a ser proferida poderá ser consultado no endereço www.tcu.gov.br/acordaos;
15.6.	encaminhar cópia da deliberação que vier a ser proferida ao Sr. Sérgio Rodrigues Caires (CPF XXX.453.301-XX) .

É o Relatório.

não há.

Não atuou.

REPRESENTAÇÃO COM PROPOSTA DE MEDIDA CAUTELAR. SUPOSTAS IRREGULARIDADES PRATICADAS NO ÂMBITO DO PREGÃO ELETRÔNICO 2/2018, PROMOVIDO PELA SUPERINTENDÊNCIA ESTADUAL DO INCRA NO MATO GROSSO DO SUL. PRESTAÇÃO DE SERVIÇOS DE APOIO ADMINISTRATIVO.. PROCEDÊNCIA. NÃO ACOLHIMENTO DAS JUSTIFICATIVAS APRESENTADAS À OITIVA DIRIGIDA À SOCIEDADE EMPRESÁRIA. DECLARAÇÃO DE INIDONEIDADE DA EMPRESA. DETERMINAÇÃO DE AUDIÊNCIA DO PREGOEIRO. VERIFICAÇÃO DE DECLARAÇÃO ERRÔNEA DA EMPRESA EM DIVERSOS ÓRGÃOS. ACOLHIMENTO PARCIAL DAS RAZÕES DE JUSTIFICATIVA. ARQUIVAMENTO.

REPRESENTAÇÃO (REPR)

Secretaria de Controle Externo de Aquisições Logísticas (Selog).

Trata-se de representação formulada pela empresa Pedro Reginaldo de Albernaz Faria e Fagundes Ltda. sobre possíveis irregularidades praticadas no âmbito pregão eletrônico 2/2018 da Superintendência Estadual do Incra no Mato Grosso do Sul (Superintendência Estadual 16-SR-MS) , no valor estimado de R$ 686.997,28 por ano, cujo objeto é contratação de empresa para prestação de serviços em apoio administrativo.
A representante alegou, em suma, que a empresa vencedora do item 1 do certame, Inova Serviços de Mão de Obra Ltda., teria se beneficiado indevidamente do tratamento diferenciado conferido pela Lei Complementar 123/2006 às micro e pequenas empresas (ME/EPP) , uma vez que teria recebido do governo federal, no ano de 2018, mais de R$ 7 milhões.
A representante também argumentou que o pregoeiro teria rejeitado sua intenção de recurso, analisando o mérito da sua peça recursal sem considerar os valores recebidos pela empresa vencedora do item 1 do certame em serviços prestados na Defensoria Pública da União.
Na etapa anterior desse processo, verifiquei que a empresa Inova Serviços de Mão de Obra - Eireli, vencedora do certame sob análise, apresentou declaração de microempresa/empresa de pequeno porte no certame ora em análise, bem como em licitações em processos licitatórios de outras entidades públicas, tais como, o Ministério da Saúde, Universidade Federal de Goiás, Agência Nacional de Transportes Terrestres (ANTT) e Fundação Nacional da Saúde (Funasa) . 
Dessa forma, este Tribunal prolatou o Acórdão 1378/2019-TCU-Plenário, abaixo transcrito:
9.1. conhecer da representação, satisfeitos os requisitos de admissibilidade constantes no art. 113, § 1º, da Lei 8.666/1993, c/c os arts. 235 e 237, VII, do Regimento Interno deste Tribunal, e no art. 103, § 1º, da Resolução-TCU 259/2014;
9.2. no mérito, com fundamento no art. 276, § 6º, do Regimento Interno deste Tribunal, considerar a presente representação procedente;
9.3. indeferir o pedido de concessão de medida cautelar formulado pelo representante, tendo em vista a inexistência dos elementos necessários para sua adoção;
9.4. declarar a inidoneidade da empresa Inova Serviços de Mão de Obra Eireli. (CNPJ 06.979.037/0001-90) para participar de licitação e contratar com a Administração Pública Federal, pelo período de um ano, com fundamento no art. 46 da Lei 8.443/1992, caracterizada pela participação, nos meses de outubro, novembro e dezembro de 2018, no Pregão Eletrônico 2/2018 da Superintendência Estadual 16-SR/MS - Incra, na condição de empresa de pequeno porte, valendo-se da opção pelo tratamento jurídico diferenciado disposto na Lei Complementar 123/2006, sem cumprir os requisitos legais para tanto, uma vez que a receita bruta total obtida pela licitante no mês de setembro de 2018 ultrapassou o limite legal de 20% (R$ 5.760.000,00) , fato que extinguiria a prerrogativa já no mês seguinte à ocorrência do excesso, conforme o disposto no art. 3°, § 9°, da referida lei;
9.5. determinar à Superintendência Estadual 16-SR/MS - Incra, com fundamento no art. 250, inciso II, do Regimento Interno/TCU, que se abstenha de prorrogar o Contrato 970/2018 e informe ao TCU, no prazo de 30 dias, as medidas adotadas para garantir o cumprimento da determinação ao término da vigência do referido contrato;
9.6. autorizar a realização da audiência de Sérgio Rodrigues Caires (CPF 958.453.301-06) , para que, no prazo de quinze dias, apresente as razões de justificativa para a aceitação da proposta apresentada pela empresa Inova Serviços de Mão de Obra Eireli (CNPJ 06.979.037/0001-90) , concluindo que não havia indícios de faturamento superior ao estabelecido no art. 3º, inciso II, da LC 123/2006, sem verificar os valores efetivamente recebidos pela empresa da Defensoria Púbica da União, conduta agravada pela rejeição sumária da intenção de recurso apresentada pela empresa Pedro Reginaldo de Albernaz Faria e Fagundes Ltda. no Pregão Eletrônico 2/2018, estando presentes os pressupostos recusais, com julgamento antecipado do mérito da questão apresentada;
9.7. encaminhar cópia desta deliberação à Superintendência Estadual do Incra no Mato Grosso do Sul (Superintendência Estadual 16-SR-MS) , à empresa Inova Serviços de Mão de Obra Eireli (CNPJ 06.979.037/0001-90) , ao representante e ao Sr. Sérgio Rodrigues Caires. (CPF 958.453.301-06) ;
9.8. comunicar ao Ministério da Saúde, à Universidade Federal de Goiás, à Agência Nacional de Transportes Terrestres e à Fundação Nacional de Saúde que a empresa Inova Serviços de Mão de Obra Eireli. (CNPJ 06.979.037/0001-90) participou de certames por eles promovidos e beneficiou-se do tratamento jurídico diferenciado para empresas de pequeno porte, nos termos da Lei Complementar 123/2006, sem deter tal prerrogativa, em virtude de faturamento acima do permitido para o enquadramento, conforme tabela abaixo:
	Órgão
	Pregão Eletrônico

	Ministério da Saúde
	9/2018

	Universidade Federal de Goiás
	150/2018

	Agência Nacional de Transportes Terrestres
	31/2018

	Fundação Nacional de Saúde
	11/2018

Nesta fase, qual seja, da análise das razões de justificativa apresentadas pelo pregoeiro da Superintendência Estadual 16-SR-MS, Sr. Sérgio Rodrigues Caires, a Secretaria de Controle Externo de Aquisições Logísticas (Selog) propõe às peças 62 a 64 rejeitá-las, aplicando-se, em consequência, ao gestor, a multa prevista no art. 58, inciso II, da Lei 8.443/1992.
Feito breve histórico do processo, passo a decidir.
Informo, de antemão, que concordo parcialmente com a análise da unidade técnica, conforme considerações a seguir.
Pode-se observar que a conduta irregular apontada ao responsável foi a seguinte: 
"concluiu que não havia indícios de faturamento superior ao estabelecido no art. 3º, inciso II, da LC 123/2006, sem verificar os valores efetivamente recebidos pela empresa da Defensoria Púbica da União, conduta agravada pela rejeição sumária da intenção de recurso apresentada pela empresa Pedro Reginaldo de Albernaz Faria e Fagundes Ltda. no Pregão Eletrônico 2/2018, estando presentes os pressupostos recusais, com julgamento antecipado do mérito da questão apresentada."
De acordo com os autos, verifico que a irregularidade foi devidamente caracterizada pela unidade técnica à peça 28, in verbis:
29.	 O art. 3º, § 9º, da Lei Complementar 123/2006 estabelece que se o faturamento da empresa ultrapassar em 20% o teto para o enquadramento como ME/EPP disposto no inc. II do mesmo artigo (R$ 4.800.000,00 + 20% = R$ 5.760.000,00) , ficará excluída do tratamento jurídico diferenciado já no mês seguinte à ocorrência do excesso.
30. Segundo informações disponibilizadas no Portal da Transparência do Governo Federal e no Portal da Transparência da Defensoria Pública da União, agrupadas em tabela à peça 21, a empresa alcançou o limite de R$ 5.760.000,00 em setembro de 2018, com faturamento acumulado de R$ 6.011.045,42, e não poderia participar de licitações enquadrada como ME/EPP a partir do mês de outubro de 2018.
31. Nesta situação, participou de certames junto à Administração Pública Federal por ao menos mais três meses, com conhecimento da administradora da empresa, que assinou as declarações referentes ao enquadramento (peça 20) .
32.	 Ao contrário do que alega, de ter se valido de tal condição somente no certame em tela, no Portal de Compras do Governo Federal constam ao menos mais cinco certames, além do ora analisado, em que a empresa participou como ME/EPP entre os meses de outubro e dezembro de 2018, quando já não fazia jus ao tratamento jurídico diferenciado.
33.	 Nesses certames, a empresa se beneficiou da prerrogativa de tratamento jurídico diferenciado para cobrir os lances inicialmente propostos e ofertou lance de desempate, sagrando-se vencedora, em cinco deles, conforme as atas dos certames à peça 22, cujos dados foram consolidados à Tabela 1, abaixo: (...) (Grifo nosso) 
Por esses motivos acima mencionados, este Tribunal decretou a inidoneidade da empresa vencedora dos certames pelo prazo de 1 (um) ano e chamou o pregoeiro, Sr. Sérgio Rodrigues Caires, em audiência.
Realmente, concordo que o responsável não agiu com a devida cautela neste caso concreto, visto que é dever do gestor público atuar com a máxima precaução frente a indícios de irregularidades e/ou possibilidade de prejuízo ao erário. Apesar disso, entendo que nesse caso específico não seja o caso de aplicar-lhe multa, conforme os atenuantes abaixo mencionados.
Primeiramente, a realização de pesquisa em outros portais de despesas públicas, como o portal da DPU, adicionalmente ao Portal da Transparência do Governo Federal, parece não ser a prática comum na administração pública federal, de modo que tal conduta não pode ser caracterizada como um erro grosseiro, mesmo de uma pessoa na função de pregoreiro. 
Comprova-se tal ponto pelo fato de que pelo menos outros quatro órgãos do governo federal também aceitaram a falsa declaração da empresa e a contrataram - Ministério da Saúde, Universidade Federal de Goiás, ANTT e Funasa. 
Cabe destacar que os dirigentes da área de licitações da Funasa, em resposta ao Ofício 1487/2019-TCU/Selog, que informou àquele órgão a respeito do Acórdão 1378/2019-TCU-Plenário, por intermédio do qual este Tribunal decretou a inidoneidade da empresa Inova, se pronunciou nos seguintes termos:
2. Inicialmente, cumpre salientar que sempre realizamos consulta ao Portal de Transparência do Governo Federal a fim de averiguar se as despesas auferidas pelas ME e EPP que sagram-se vencedoras dos certames realizados pela SUEST/MT, ultrapassaram os limites impostos pela LC nº 123/2006, conforme orientações do TCU (Ac. n. 1.793/2011 - Plenário) e das Minutas Padrão da AGU. 
3. No caso do Pregão Eletrônico nº 11/2018, realizamos a consulta ao Portal de Transparência do Governo Federal e constatamos que a empresa não havia ultrapassado os limites do exercício anterior quanto do corrente. Contudo, não tínhamos conhecimento, nem poderíamos ter, que as despesas da Defensoria Pública da União não constavam no Portal de Transparência do Governo Federal.  (Grifo nosso) 
Entendo também que não houve dolo na conduta do pregoeiro, que em sua resposta a esta Corte continuou questionando se era obrigação da DPU publicar ou não suas despesas no Portal da Transparência do Governo Federal (CGU) . 
Dessa forma, entendo que, nesse caso concreto, pode-se aplicar o art. 28 do Decreto-lei 4.657/1942 (LINDB) , que prevê expressamente que "O agente público responderá pessoalmente por suas decisões ou opiniões técnicas em caso de dolo ou erro grosseiro", de modo a não aplicar multa ao responsável.
Adicionalmente, de acordo com os autos, não houve prejuízo ao erário ou preços praticados acima do mercado com a contratação da empresa Inova. Destaco também que, na ata da sessão do pregão, não ficou expresso que o pregoeiro analisou o mérito do recurso. De fato, ele negou continuidade ao recurso impetrado pelo ora representante, mas tal conduta pode ter sido tanto na análise de admissibilidade como no julgamento do mérito recursal.
Por fim, ante a função educadora desta Corte de Contas, proponho dar ciência à Superintendência Estadual do Incra no Mato Grosso do Sul que é necessário realizar pesquisas no portal da transparência da Defensoria Pública da União, adicionalmente às pesquisas no Portal de Transparência do Governo Federal (CGU) , quando alguma empresa participante do processo licitatório tiver se beneficiado do tratamento diferenciado conferido pela Lei Complementar 123/2006 às micro e pequenas empresas (ME/EPP) .
	Ante as razões expostas, com vênias por divergir, em parte, da unidade instrutiva, VOTO no sentido de que o Tribunal adote a deliberação que ora submeto a este Colegiado.
TCU, Sala das Sessões Ministro Luciano Brandão Alves de Souza, em 20 de maio de 2020.
Ministro JOÃO AUGUSTO RIBEIRO NARDES 
Relator